【裁判字號】    95,重訴,46
【裁判日期】    951106
【裁判案由】    損害賠償
【裁判全文】
臺灣雲林地方法院民事判決              95年度重訴字第46號
原      告  甲○
            己○
            乙○○
            戊○○
            丙○○
兼  共  同
訴訟代理人  丁○○○
被      告  庚○○
上列當事人間請求損害賠償事件，本院於民國95年10月23日言詞
辯論終結，判決如下：
    主  文
被告應各給付原告甲○、己○、乙○○、丙○○新台幣壹拾捌萬
仟佰拾元，及均自民國九十二年九月十七日起至清償日
止，按週年利率百分之五計算之利息。
被告應給付原告丁○○○新台幣捌拾捌萬仟佰拾肆元，及
自民國九十二年九月十七日起至清償日止，按週年利率百分之五
計算之利息。
被告應給付原告丙○○新台幣壹拾捌萬仟佰拾肆元，及自
民國九十二年九月十七日起至清償日止，按週年利率百分之五計
算之利息。
原告其餘之訴駁回。
訴訟費用由被告負擔七分之一，餘由原告負擔。
本判決第一、三項得假執行。
本判決第二項於原告丁○○○以新台幣拾萬元為被告供擔保後
，得假執行，但被告如以新台幣捌拾捌萬仟佰拾肆元，為
原告丁○○○預供擔保後，得免假執行。
原告其餘假執行之聲請駁回。
    事實及理由
一、按訴狀送達後，原告不得將原訴變更或追加他訴。但有擴張
    或減縮應受判決事項之聲明者，不在此限，民事訴訟法第25
    5 條第1 項第3 款定有明文。原告於起訴狀請求判決被告應
    給付原告丁○○○殯葬費新台幣（下同）1,000,000 元、精
    神慰撫金1,000,000 元，及各給付原告自民國91年1 月8 日
    起至清償日止，按週年利率5%計算之利息，嗣於95年10月23
    日本院審理中，請求判決被告應給付原告丁○○○殯葬費新
    台幣（下同）500,000 元、精神慰撫金1,500,000 元，並就
    上開法定遲延利息起算日請求自起訴狀繕本送達之翌日起，
    乃屬減縮、擴張應受判決事項之聲明，參諸上開規定，應予
    准許。
二、原告主張：被告於89年1 月7 日下午6 時30分許駕駛車牌號
    碼Y6-0706 號休旅車（下稱系爭車輛），搭載訴外人張棟洋
    ，在雲林縣古坑鄉永光村212 線與中2 高施工交會處，因過
    失撞及該施工處之Ｌ型混凝土而掉落坑洞內，致訴外人張棟
    洋死亡，原告甲○、己○、丁○○○為訴外人張棟洋之父、
    母、配偶，其餘原告則為訴外人張棟洋之子女，因被告上開
    過失致死行為，致原告甲○受有扶養費800,766 元、精神慰
    撫金1,000,000 元之損害；原告己○受有扶養費 1,044,589
    元、精神慰撫金1,000,000 元之損害；原告丁○○○受有殯
    葬費500,000 元、撫養費1,600,284 元、精神慰撫金1,500,
    00 0元之損害；原告乙○○、戊○○、丙○○分別受有扶養
    費43,166元、160,333 元、345,333 元，及精神慰撫金各1,
    000,000 元之損害，依法被告應負賠償責任，爰依侵權行為
    損害賠償之法律關係提起本訴等語。並聲明：
  (一)被告應分別給付原告甲○、己○、丁○○○、乙○○、戊○○、丙○○1,800,766 元、2,044,589 元、3,600,284 元、
    1,043,166 元、1,160,333 元、1,345,333 元，及均自起訴
    狀繕本送達之翌日起至清償日止，按週年利率5%計算之利息
    。
  (二)願供擔保，請准宣告假執行。
三、被告則以：案發當時系爭車輛之駕駛者係訴外人張棟洋，而
    非被告，依法被告自無庸負損害賠償責任，縱認被告係駕駛
    者，惟原告請求賠償項目之金額過高，被告無法負擔等語，
    資為抗辯。並聲明：
  (一)原告之訴駁回。
  (二)如受不利判決，願供擔保請准宣告免為假執行。
四、兩造不爭執之事實：
  (一)訴外人張棟洋於89年1 月7 日晚間6 時50分許，在雲212 線
    與中部第二高速公路施工交會路段處，因系爭車輛衝落訴外
    人榮民工程股份有限公司（下稱榮民工程公司）準備裝置第
    二高速公路雲林嘉義段C345標古坑、大林段連接雲林縣古坑
    鄉永光村雲212 線（下稱雲212 線）道路通行橋樑基礎之長
    約27.3公尺、寬約19公尺、深約7.3 至9.0 公尺坑洞內，而
    受有額部左眼眶及眼球挫裂傷創約10.07.0 1.0 公分合
    併顱內出血、左肋骨閉鎖性骨折合併血氣胸、左右下肢多處
    廣泛性擦傷、左腓脛骨閉鎖性骨折等傷害，引發出血性休克
    ，經送醫後不治死亡。
  (二)原告丁○○○支出訴外人張棟洋殯葬費500,000元。
  (三)兩造呈報之職業、教育、收入等身分地位各情、稅務電子閘
    門財產所得調件明細表。
  (四)原告業已領取強制汽車責任保險金1,200,000 元、訴外人榮
    民工程公司賠償金3,700,000 元，並按應繼分各6 分之1 領
    取。
五、本件兩造所爭執之處，應在於：
  (一)案發當時系爭車輛之駕駛者為何人？
  (二)苟認被告係駕駛者，則原告可得請求被告賠償項目之數額為
    何？
六、茲分段論述如下：
  (一)按當事人主張有利於己之事實者，就其事實有舉證之責任，
    民事訴訟法第277 條前段定有明文。再按原告對於自己主張
    之事實已盡證明之責後，被告對其主張，如抗辯其不實並提
    出反對之主張者，則被告對其反對之主張，亦應負證明之責
    ，此為舉證責任分擔之原則，最高法院18年度上字第2855號
    判例可資參照。原告主張案發當時系爭車輛之駕駛者為被告
    等語，惟為被告所否認，並以上開情詞置辯，則揆之上開說
    明，原告自應就上開主張之情節先負舉證責任。經查：
  1.原告主張被告於89年1 月7 日某時許，在雲林縣斗六市某日
    本料理店與訴外人張棟洋等人聚餐時，飲用數量不詳之清酒
    ，復與訴外人張棟洋等人同行轉赴雲林縣古坑鄉劍湖山莊續
    攤，再飲用海尼根啤酒若干，於餐畢後，被告已達酒醉無法
    安全駕駛動力交通工具之程度，然因訴外人張棟洋酒醉程度
    更嚴重，遂於同日下午6 時30分許，由被告駕駛訴外人張棟
    洋所任職訴外人豐釧機械股份有限公司所有之系爭車輛，搭
    載訴外人張棟洋（乘座於右前方乘客座），沿雲212 線道路
    ，由東往西（劍湖山往永光）方向行駛，於同日晚間6 時50
    分許，行經雲212 線與中部第二高速公路施工交會路段處，
    因訴外人榮民工程公司負責承攬施作交通部臺灣區國道新建
    工程局發包（下稱國工局）之第二高速公路雲林嘉義段C345
    標古坑、大林段之工程（下稱該工程），該工程主線因與雲
    212 線橫交，必須於上方興建橋樑以連接雲212 線道路之通
    行，遂在該施工地點挖掘長約27.3公尺、寬約19公尺、深約
    7.3 至9.0 公尺之準備裝置橋樑基礎之坑洞（下稱坑洞），
    並於上方橫交處旁擺置Ｌ型混凝土護欄封閉原雲212 線行車
    方向之道路，另為維持原有雲212 線之道路交通，在橫交處
    旁並設置臨時便道，以供來往車輛改道通行，詎被告原應注
    意飲酒過量、酒醉不得駕車，且汽車行駛時，駕駛人應注意
    車前狀況，隨時採取必要之安全措施，行車速度應依標誌或
    標線之規定，無標誌或標線時，在郊外道路時速不得超過60
    公里，且行經道路修理地段，應減速慢行，作隨時停車之準
    備，而依當時雖然夜間無照明，但天候晴、路面乾燥之情況
    ，又無不能注意之情形，庚○○竟疏於注意及此，於飲酒至
    醉已無法安全駕駛車輛仍駕車、未注意車前狀況，且行經道
    路修理地段，原來道路已經封閉改道，未注意減速慢行，反
    以逾60公里之時速行駛，適訴外人榮民工程公司亦疏未在施
    工處所前後入口處放置之Ｌ型混凝土護欄上加掛車輛改道標
    誌，及未使用在夜間足以明顯警示來車前有施工現場之警示
    燈，及未在新建臨時道路上標示雙白線，令來車得以辨識原
    有車道已改道（按榮民工程公司大林施工所主任陶大圭業經
    臺灣高等法院臺南分院以90年度上訴字第346 號判處拘役50
    日，緩刑2 年確定），致被告所駕駛之系爭車輛前車頭正面
    猛力衝撞封閉雲212 線之其中1 塊Ｌ型混凝土護欄，並將每
    塊重達約1 公噸之Ｌ型混凝土護欄向前推行達38公尺之遠，
    系爭車輛進而衝落上開施工地點之坑洞，車子墜落地面後，
    系爭車輛之車頭全毀、前擋風玻璃碎裂，因物體運動方向及
    反作用結果，訴外人張棟洋自右前方乘客座衝落並蜷曲於該
    乘客座前方之腳踏板處，被告身體則橫躺於駕駛座及右前方
    乘客座之座位上，因撞擊力量相當巨大，致訴外人張棟洋受
    有額部左眼眶及眼球挫裂傷創約10.07.0 1.0 公分合併
    顱內出血、左肋骨閉鎖性骨折合併血氣胸、左右下肢多處廣
    泛性擦傷、左腓脛骨閉鎖性骨折等傷害，引發出血性休克，
    經送醫後不治死亡，被告亦受有頭部外傷併急性硬腦膜下出
    血、左下肢疼痛、左側脛骨近端骨折併前十字韌帶及內側半
    月板損傷、胸部擦傷及瘀傷等傷害等語，業據其提出台灣雲
    林地方法院檢察署檢察官92年度偵字第862 號起訴書為證，
    被告雖否認上情，惟：
  (1)依證人即處理車禍現場之警員劉錫助、林鎮堯先於本院90年
    度訴字第727 號損害賠償事件中分別證稱：「我是第一位前
    往現場處理這部自小客車的警員，當時庚○○在駕駛座，張
    棟洋在右手邊的乘客座」「張棟洋確實是滑落在乘客座的腳
    踏板處，而庚○○當時因車輛傾斜的關係，整個人身體傾斜
    到乘客座，但是庚○○的腳還在駕駛座」「是劉錫助先到現
    場，我隨後才到，當時車上有兩個人，乘客座是身材瘦小之
    人，駕駛座是一位身材略為壯碩，頭略灰白之人，人救出來
    之後，我就聽到綽號『殺狗』的男子說送上救護車的那位頭
    髮灰白的人是古坑鄉代表會主席的弟弟庚○○」等語，復於
    台灣雲林地方法院檢察署92年度偵字第862 號過失致死等案
    件偵查時分別證稱：「我到達現場時，親眼目睹，駕駛座是
    庚○○」「我看到張棟洋整個人捲成一團倒在右前座前方的
    腳踏處，庚○○的屁股坐在該車的手煞車上，二隻腳擱在駕
    駛座位上，身體躺在乘客座椅上，依當時情形判斷駕駛該車
    的人是庚○○」「當天我接到派出所通知，趕到事故現場，
    我的同事劉錫助打開該自小客車乘客座的車門，我拿手電筒
    照射車內狀況，我發現張棟洋整個人縮在乘客座座椅前方的
    腳踏處，庚○○屁股坐在手煞車處兩隻腳擱在駕駛座位上，
    身體躺在乘客座椅上」等語，繼於本院92年度交易字第80號
    過失致死等案件審理時證稱：「當時我是第一個到場，是我
    先下去救人，這部車是賓士車，死者好像坐在乘客座位傾斜
    ，駕駛傾斜過來乘客這邊，和我剛剛所指的一樣，我們到達
    現場的時候，乘客就死了，駕駛人還存活著」等語，可知警
    員劉錫助、林鎮堯到達現場時，右前乘客座之人已死亡，且
    滑落在乘客座腳踏板處，駕駛座之人則身體傾斜向右前乘客
    座方向，但雙腳並未離開駕駛座，而本件車禍系爭車輛上之
    死者為訴外人張棟洋，被告是仍生存並未死亡之人。
  (2)復依證人即參與救護之斗南消防隊隊員歐明政、楊宜龍先於
    上開偵查案件偵查時分別證稱：「當天我和楊宜龍一同駕車
    前往現場，現場有2 部車子墜落在中二高施工處，一部在中
    二高路面上，一部在斜坡上，有民眾就帶同我和楊宜龍到達
    停在斜坡上車號Y6-0 706號賓士廂型車進行救護，前座乘客
    座的車門打不開，我和楊宜龍就從廂型車的右側後門進入，
    進入後發現有一個人滑落在前座乘客座位下，另外一個人斜
    躺，頭在前座乘客座，雙腳在駕駛座，我和楊宜龍就馬上先
    查看兩人的生命跡象，滑落在前座乘客座那個人已經沒有生
    命跡象了，斜躺那個人還有生命跡象，但呈現昏迷，我就和
    楊宜龍一起替有生命跡象的那個人上頸圈，然後把駕駛座的
    椅背平放，把他移到後座乘客座，再從後座乘客座從右後側
    門抬出來，然後上擔架，由楊宜龍駕駛原來的救護車送往雲
    林醫院急救」「我留在現場繼續救護另一個人，該人在我們
    到達現場時，早就沒有呼吸和心跳了」「當天我和歐明政駕
    駛救護車一同到現場處理，發現有二輛車墜落在深溝中，我
    們先救賓士休旅車，因為前座乘客座的車門卡住無法開啟，
    我們就由後側右門進入，我跟在歐明政後面進入，進去後看
    到有一個人斜躺，頭在乘客座，腳在駕駛座，我有查看斜躺
    的那個人還有生命跡象，我就先給他固定頸圈，然後把他從
    後座移出，由我駕駛救護車及一名義消陪同緊急送往雲林醫
    院救治，歐明政仍留在現場繼續救治，後來才知道他叫庚○○，當天只有一個人送去雲林醫院，就是庚○○。」等語，
    繼於上開刑事案件審理時分別證稱：「我到的時候不曉得是
    緊張還是其他原因沒有辦法打開乘客座的門」「我到的時，
    駕駛座上面的人有一點側或趴在乘客座椅上面的人身上」「
    我和楊宜龍有將坐在司機座上面的人從後門拉出來，請民眾
    抬上擔架」「當天我們本來是要從乘客座的前門進去，但因
    為前門卡住了，所以我們從後門進去，車子裡面的狀況如同
    我今天指證的情形，我和歐明政拉駕駛座的那位出來，我固
    定他的頸圈、包紮他的傷處，之後就送醫院。」等語，可知
    證人歐明政、楊宜龍當時先行救出之在司機座位上之人，尚
    有生息並後送雲林醫院急救，乘客座上之人則已當場死亡，
    而當時被告確經送省立雲林醫院（現已改制為臺灣大學醫學
    院附設醫院雲林分院）急救，有雲林縣消防局救護紀錄表及
    被告之雲林醫院急診病歷附於上開刑事卷可佐，足認證人歐
    明政及楊宜龍從系爭車輛駕駛座上救出之人即為被告無誤。
  (3)再依證人鄧期元先於上開民事事件審理時證稱：「我就是綽
    號『殺狗』的男子，本件車禍發生後，我有到現場參與救援
    ，先到車號Y6-0706 號車救人，我到的時候，劉錫助已經在
    現場了，我看到車上駕駛座及前方乘客座有人，我認識庚○○，我看到的時候，庚○○與張棟洋都在乘客座，張棟洋那
    時候整個人滑到乘客座腳踏板處，庚○○壓在張棟洋的身上
    」「事實上是我跟警消人員將庚○○拉出車外之後，才知道
    是庚○○」等語，嗣於上開刑事案件審理時亦為相同之證述
    ，可知被告當時是壓在訴外人張棟洋之身上，而訴外人張棟
    洋已整個人滑到右前乘客座之腳踏板處，被告之頭則趴在訴
    外人張棟洋身上腹部，足見訴外人張棟洋之身體確實被壓在
    被告之身體下方，此與上開證人劉錫助、林鎮堯、歐明政及
    楊宜龍所證述被告與訴外人張棟洋之倒臥情形均相符。
  (4)又依本件車禍現場之車牌號碼C5-3361 號自用小客車及系爭
    車輛之受損照片顯示，該C5-3361 號自用小客車之4 個輪胎
    均完整並未破損，系爭車輛之左前車頭明顯有撞擊凹損，左
    前輪亦明顯折損歪一邊，左前輪呈現破損，右前輪則雖變形
    但未破損，而雲212 線道路地面留有不淺之刮地痕各情，依
    此兩輛掉落坑洞之自用小客車共8 個輪胎，僅有該系爭車輛
    左前輪破損，可推斷地面刮地痕應係由系爭車輛所造成，因
    正常在路面行駛之車輛輪胎並不會破損，復參酌證人林鎮堯
    於上開民事事件審理時證稱：系爭車輛前方保險桿上黏附有
    警示帶，且保險桿上有黃色的落漆（該黃色的落漆來自於護
    欄）等情觀之，可知本件應係系爭車輛先撞擊上Ｌ型混凝土
    護欄後，造成左前輪破損，金屬輪框並刮擦地面留下一道深
    度不淺的刮地痕，而系爭車輛左前車頭受力後，會導致車輛
    產生逆時針旋轉，並向左偏移，此與該車於墜落坑洞底時呈
    現180 度車頭反轉向東之情形，亦相符合。是系爭車輛於墜
    落坑洞前，其左前方車頭應已撞到混凝土護欄，造成系爭車
    輛180 度旋轉之情形。而依力學原理，當車輛逆時針旋轉時
    ，車內人、物受逆時針旋轉力矩作用之緣故，車輛駕駛人以
    及乘客均會向乘客座偏移，此可佐上開證人劉錫助、林鎮堯
    、歐明政、楊宜龍及鄧期元等人所證述，駕駛座上之被告上
    半身斜躺壓在乘客座上之訴外人張棟洋身上，訴外人張棟洋
    已滑落到該乘客座之腳踏板處等情屬實。益可證明系爭車輛
    於肇事當時之駕駛者確為被告。
  (5)再車禍當事人所受之身體傷害，常常可作為車禍當時情形之
    判斷依據。訴外人張棟洋因本件車禍受有額部左眼眶及眼球
    挫裂傷創約10.07.0 1.0 公分合併顱內出血、左肋骨閉
    鎖性骨折合併血氣胸、左右下肢多處廣泛性擦傷、左腓脛骨
    閉鎖性骨折等傷害，有驗斷書、斗六洪揚醫院門診病歷、相
    驗照片附於上開偵查、刑事卷可參，可知訴外人張棟洋受傷
    集中於身體之前額部、左眼、左胸及左右下肢前方等處，而
    被告因本件車禍則受有頭部外傷併急性硬腦膜下出血、左下
    肢疼痛、左側脛骨近端骨折併前十字韌帶及內側半月板損傷
    、胸部擦傷及瘀傷等傷害，亦有行政院衛生署雲林醫院急診
    病歷、臺中榮民總醫院病歷附於上開案卷可憑，被告所受傷
    害則集中在頭部、左下肢、左側脛骨、胸部等處。而考量駕
    駛座位置之前方尚有方向盤間隔駕駛者與前擋風玻璃，右前
    乘客座位置則無方向盤間隔乘客與前擋風玻璃，依系爭車輛
    於車禍當時是向前行駛而墜落坑洞，且車頭全毀、前擋風玻
    璃碎裂，足見系爭車輛必是車頭先行撞擊地面，於如此撞擊
    下，駕駛者之前胸必然與方向盤碰撞而受有傷害，其頭部則
    因有方向盤之緩衝，不致於直接撞擊前擋風玻璃，而右前乘
    客座之乘客則因中間並無方向盤之緩衝，頭部易直接上前擋
    風玻璃，造成頭部之嚴重傷害。是參酌被告及訴外人張棟洋
    之受傷情形，亦可認定系爭車輛之駕駛為被告，而訴外人張
    棟洋則係右前乘客座之乘客。
  (6)何況本院於上開刑事案件審理時將將被告及訴外人張棟洋之
    病歷資料送請內政部警政署刑事警察局鑑定結果，認：「
    死者張棟洋有額部左眼眶及眼球挫裂傷10.07.0 1.0 公
    分，左肋骨閉鎖性骨折、左右下腹多處傷及足腓脛骨折。
    傷者庚○○右側頭上有血腫（Hema toma） ，前胸部有○之
    碰撞傷（Contusion） ，及左手擦傷（Abrasion）。以法
    醫學上觀點而論，因張棟洋之額眼部有挫裂之衝擊創（Impa
    ct injury） ，並無前胸部之碰擊傷（Contusion） ，而庚○○之面額部無傷，但前胸部有碰擊傷（Contusion） ，故
    以法醫學角度研判庚○○為本件之駕駛人較為可能。」等文
    ，有該局93年10月7 日刑醫字第0930193942號函鑑定意見可
    按，亦認被告應係系爭車輛之駕駛者，是本件足認本件車禍
    肇事當時被告確為系爭車輛之駕駛，訴外人張棟洋則為右前
    乘客座之乘客，應可認定，自堪認原告主張之上開情節，業
    已提出相當之證明。
  2.被告雖一再辯稱：離開劍湖山莊時，伊已喝酒醉無法駕車，
    由訴外人譚清雲、林國裕、張秋池扶伊上車子，訴外人張棟
    洋並沒有喝酒，故系爭車輛係由訴外人張棟洋駕駛等語，然
    ：
  (1)被告於上開民事事件審理時固陳稱當天訴外人張棟洋並沒有
    喝酒等語，然證人張秋池、譚清雲已於開刑事案件審理時分
    別證稱：「張棟洋離開時也有一點醉了。」「那天我們在古
    坑山上聚餐，都有喝酒，大家都醉了。」等語，且訴外人張
    棟洋於本件車禍後所抽取之血液，經送請內政部警政署刑事
    警察局鑑定結果檢出酒精成分，濃度約為0.27％ （w/v），
    經換算為呼氣酒精濃度約達1.35mg/l，訴外人張棟洋當天顯
    有嚴重酒醉之情形，足見被告所辯並非實在。
  (2)被告雖另舉證人張秋池、譚清雲及林國裕於上開刑事案件審
    理時所為之證詞，證明被告當天於離開劍湖山莊時，已經酒
    醉，由訴外人張清池及林國裕等人將被告扶到車上駕駛座旁
    之乘客座，並把座椅放倒讓被告躺下等事實，惟據證人張秋
    池、譚清雲、林國裕分別證稱：「車禍發生當時是誰開車我
    不知道，但是我知道從我店裡面離開的時候是誰開車的。」
    「我沒有看到他們（指被告及死者張棟洋）開走，沒有看到
    那台車如何離開的。」「我離開之後的時候，被告發生車禍
    ，我們把被告扶到休旅車上時，駕駛座已經有坐那個車主了
    ，並已啟動。」等語，雖可證明被告於離開劍湖山莊時，未
    駕駛系爭車輛，但均無法證明途中有無更換駕駛，且於本件
    車禍發生當時被告確係坐於系爭車輛之右前乘客座上，已如
    上述，故證人張秋池、譚清雲及林國裕上開證述尚難為被告
    有利之認定，被告空言抗辯，自無足取。此外，被告迄今仍
    未舉反證證明其抗辯之首開情節為真，則揆之上開說明可知
    ，自堪信原告所主張之上開事實為真實。
  (二)按因故意或過失不法侵害他人之權利者，應負損害賠償責任
    ；不法侵害他人致死者，對於支出醫療及增加生活上需要之
    費用或殯葬費之人，亦應負損害賠償責任；被害人對於第三
    人負有扶養義務者，加害人對於該第三人亦應負損害賠償責
    任；不法侵害他人致死者，被害人之父、母、子、女及配偶
    ，雖非財產上之損害，亦得請求賠償相當之金額，民法第18
    4 條第1 項前段、第192 條第1 、2 項、第194 條分別定有
    明文。本件被告因過失致訴外人張棟洋於死之事實，業如前
    述，而原告甲○、己○、丁○○○為訴外人張棟洋之父、母
    、配偶，其餘原告則為訴外人張棟洋之子女，有身分證、戶
    籍謄本附卷可稽，均得受訴外人張棟洋之扶養，且原告丁○○○為訴外人張棟洋支出殯葬費，其等依前開侵權行為規定
    訴請被告負損害賠償責任，應予准許，至於原告所得請求之
    金額，茲分述如下：
  1.殯葬費用部分：
    按當事人於言詞辯論時為訴訟標的之認諾者，應本於其認諾
    為該當事人敗訴之判決，民事訴訟法第384 條定有明文。又
    被告既於言詞辯論時為訴訟標的之認諾，法院即應不調查原
    告所主張為訴訟標的之法律關係是否果屬存在，而以認諾為
    該被告敗訴之判決基礎，最高法院45年度台上字第31號判例
    意旨參照。本件原告丁○○○主張其為訴外人張棟洋支出殯
    葬費用500,000 元之事實，被告於言詞辯論時為訴訟標的之
    認諾，揆諸前開說明，自應為被告此部分敗訴之判決，是原
    告丁○○○依上開規定請求被告賠償此部分之損害，為有理
    由，應予准許。
  2.扶養費部分：
  (1)按負扶養義務者有數人時，應依左列順序定其履行義務之人
    ：直系血親卑親屬。負扶養義務者有數人而其親等同一時，
    應各依其經濟能力，分擔義務。民法第1115條第1 項第1 款
    、第3 項定有明文。又夫妻互負扶養之義務，其負扶養義務
    之順序與直系血親卑親屬同，其受扶養權利之順序與直系血
    親尊親屬同。同法第1116條之1 亦定有明文。故直系血親卑
    親屬對於直系血親尊親屬及夫妻間固負有扶養義務。惟受扶
    養權利者以不能維持生活而無謀生能力者為限，前項無謀生
    能力之限制於直系血親尊親屬不適用之，同法第1117條第 1
    項亦有明定。故直系血親尊親屬、夫妻，如能以自己財產維
    持生活者，自無受扶養之權利。從而，直系血親尊親維持生
    活者，自無受扶養之權利。即直系血親尊親屬、夫妻受扶養
    之權利，仍應受不能維持生活之限制 (最高法院62年第2 次
    民庭庭推總會決議可資參考)。
  (2)原告主張其等為訴外人張棟洋之父、母、配偶及子女，依民
    法第1114條、第1116條之規定，訴外人張棟洋對原告負有扶
    養義務，爰請求被告分別賠償原告甲○、己○、丁○○○、
    乙○○、戊○○、丙○○扶養費800,766 元、1,044,589 元
    、1,600,284 元、43,166元、160,333 元、345,333 元等語
    ，雖據提出身分證、戶籍謄本為證，然為被告所否認，且原
    告甲○名下有10筆不動產，並於94年度受有54,820元利息所
    得；原告己○名下有2筆不動產，並於94年度受有1,576元利
    息所得；原告丁○○○名下有24筆不動產，並於94年度受有
    營利、股利、利息、租賃、薪資所得共計2,450,939 元，及
    投資東元電機股份有限公司、新光金融控股股份有限公司、
    華宇電腦股份有限公司、宏碁股份有限公司、豐鍊企業有限
    公司、豐釧機械股份有限公司、兆豐金融控股股份有限公司
    、台灣茂矽電子股份有限公司、華新麗華股份有限公司、環
    隆電氣股份有限公司、華南金融控股股份有限公司、集成企
    業社共計38,570,548元；原告乙○○名下有5筆不動產、1輛
    車輛，並於94年度受有利息、租賃、薪資、股利、其他所得
    共計210,728 元，及投資豐鍊企業有限公司、豐釧機械股份
    有限公司共計3,023,000元；原告戊○○名下有8筆不動產，
    並於94年度受有利息、租賃、薪資、股利所得共計 274,530
    元，及投資豐鍊企業有限公司、豐釧機械股份有限公司共計
    3,023,000元；原告丙○○名下有7筆不動產，並於94年度受
    有租賃、薪資、股利所得共計175,397 元，及投資豐鍊企業
    有限公司、豐釧機械股份有限公司共計3,023,000 元，有稅
    務電子閘門財產所得調件明細表附卷可稽，並為兩造所不爭
    ，則依前開原告之房地產及投資，原告即非不得據以取得租
    賃、投資等收入，並非「不能維持生活」，依前開規定，訴
    外人張棟洋對其等應不負扶養義務。從而，原告請求被告賠
    償其等上開扶養費，即非有據。
  3.精神慰撫金部分：
    本院斟酌原告甲○為國小畢業，現務農，名下有10筆不動產
    ，並於94年度受有54,820元利息所得；原告己○未受教育，
    現為家庭管理，名下有2筆不動產，並於94年度受有1,576元
    利息所得，彼等2 人為訴外人張棟洋之父母，於本件車禍發
    生時分別為65、64歲，本期晚年，由訴外人張棟洋反哺奉養
    ，承歡膝下，怎料遽然喪子，白髮人送黑髮人，精神煎熬非
    比尋常；原告丁○○○現為豐釧機械股份有限公司負責人，
    每月收入約10萬餘元，名下有24筆不動產，並於94年度受有
    營利、股利、利息、租賃、薪資所得共計2,450,939 元，及
    投資東元電機股份有限公司、新光金融控股股份有限公司、
    華宇電腦股份有限公司、宏碁股份有限公司、豐鍊企業有限
    公司、豐釧機械股份有限公司、兆豐金融控股股份有限公司
    、台灣茂矽電子股份有限公司、華新麗華股份有限公司、環
    隆電氣股份有限公司、華南金融控股股份有限公司、集成企
    業社共計38,570,548元，其乃為訴外人張棟洋之配偶，本期
    晚年能與配偶張棟洋相互扶持，白頭偕老，卻因橫遭變故，
    面對長夜漫漫，只有慨歎「往事成空還如夢中」，其精神傷
    害非經年可癒。原告乙○○為大學畢業，現經營傢俱行，每
    月收入約5萬餘元，名下有5筆不動產、1輛車輛，並於 94年
    度受有利息、租賃、薪資、股利、其他所得共計210,728 元
    ，及投資豐鍊企業有限公司、豐釧機械股份有限公司共計3,
    023,000 元；原告戊○○為工專畢業，現任職豐釧機械股份
    有限公司業務，名下有8筆不動產，並於 94年度受有利息、
    租賃、薪資、股利所得共計 274,530元，及投資豐鍊企業有
    限公司、豐釧機械股份有限公司共計3,023,000 元；原告丙○○為大學4年級學生，名下有7筆不動產，並於94年度受有
    租賃、薪資、股利所得共計175,397 元，及投資豐鍊企業有
    限公司、豐釧機械股份有限公司共計3,023,000 元，其等 3
    人為訴外人張棟洋之子女，本期於訴外人張棟洋晚年反哺奉
    養，承歡膝下，怎料遽然突遭喪父之痛，頓失依附，承受子
    欲養而親不在之悲，精神煎熬亦非比尋常。而被告為國小畢
    業，事發前經營砂石業，月收入約10萬餘元，名下並無動產
    、不動產，僅於94年度受有薪資所得共計150,000 元（卷附
    上開明細表參照），經濟狀況普通，然被告駕駛系爭車輛時
    ，本應注意飲酒過量、酒醉不得駕車，且汽車行駛時，駕駛
    人應注意車前狀況，隨時採取必要之安全措施，行車速度應
    依標誌或標線之規定，無標誌或標線時，在郊外道路時速不
    得超過60公里，且行經道路修理地段，應減速慢行，作隨時
    停車之準備，而依當時雖然夜間無照明，但天候晴、路面乾
    燥之情況，又無不能注意之情形，竟疏於注意及此，於飲酒
    至醉已無法安全駕駛車輛仍駕車、未注意車前狀況，且行經
    道路修理地段，原來道路已經封閉改道，未注意減速慢行，
    反以逾60公里之時速行駛，肇致本件車禍之發生，訴外人張
    棟洋因而死亡，張棟洋之家屬因被告之過失而天倫之樂破碎
    ，永難追尋，且被告於肇事後迄今仍不承認其為案發當時系
    爭車輛之駕駛者，顯見被告於肇事後毫無誠意協商善後，並
    斟酌原告個別哀傷苦痛情節，及其等生存期間所受痛苦程度
    ，與就上開兩造身分、地位、經濟能力等一切情狀，認原告
    甲○、己○、乙○○、戊○○、丙○○各請求1,000,000 元
    精神慰撫金，及原告丁○○○請求1,200,000 元精神慰撫金
    為適當，逾此部分之請求不應准許。
七、末按連帶債務之債權人，得對於債務人中之一人或數人或其
    全體，同時或先後請求全部或一部之給付。連帶債務未全部
    履行前，全體債務人仍負連帶責任。因連帶債務人中之一人
    為清償、代物清償、提存、抵銷或混同而債務消滅者，他債
    務人亦同免其責任，民法第273條、第274條定有明文。又按
    保險人依本法規定給付之保險金，視為加害人或被保險人損
    害賠償金額之一部分；加害人或被保險人受賠償請求時，得
    扣除之；本法所稱被保險人係指依第四條投保本保險及其他
    因使用或管理被保險汽車造成汽車交通事故之人；本法所稱
    加害人係指交通事故之行為人；強制汽車責任保險法第30條
    、第8 條、第9 條第1 項分別定有明文。有關本件車禍發生
    係被告酒醉駕車、未注意車前狀況，且行經上開道路修理地
    段，原來道路已經封閉改道，未注意減速慢行，反以逾60公
    里之時速行駛，及訴外人榮民工程公司亦疏未在施工處所前
    後入口處放置之Ｌ型混凝土護欄上加掛車輛改道標誌，與未
    使用在夜間足以明顯警示來車前有施工現場之警示燈，及未
    在新建臨時道路上標示雙白線，令來車得以辨識原有車道已
    改道，致衍生本件車禍等情，業如前述，是本件車禍之發生
    ，即被告所生損害之共同原因，尚有訴外人榮民工程公司之
    過失行為，依法被告及訴外人榮民工程公司就原告所受之上
    開損害自應負連帶賠償責任，而兩造均不否認系爭車禍連帶
    損害賠償義務人即訴外人榮民工程公司業已賠償原告3,700,
    000元，且原告已受領強制汽車責任保險金1,200,000元，並
    按應繼分各6 分之1 領取各情，則依上開規定，原告各受領
    之上開賠償金、保險金自應視為被告損害賠償金額之一部，
    是本件原告甲○、己○、乙○○、戊○○所得請求被告賠償
    之金額為183,333元（計算式：1,000,000 －﹝( 3,700,000
    ＋1,200,000) ÷6〈按元以下4捨5入〉﹞＝183,333） ；原
    告丁○○○所得請求被告賠償之金額為883,334 元（計算式
    ：500,000＋1,200,000 －﹝( 3,700,000＋1,200,000 )÷6
    〈按元以下無條件捨去，下同〉﹞＝883,334） ；原告丙○○所得請求被告賠償之金額為183,334元（計算式：1,000,0
    00－(3,700,000＋1,200,000)÷6＝183,334）。
八、綜上所述，原告甲○、己○、丁○○○、乙○○、戊○○、
    丙○○本於侵權行為之損害賠償請求權，請求被告應分別賠
    償183,333元、183,333元、883,334 元、183,333元、183,3
    33元、183,334元，及均自起訴狀繕本送達之翌日即92年9月
    17日起至清償日止，按週年利率5%計算之利息，均為有理由
    ，應予准許，其餘之請求，則無理由，均應予駁回。
九、原告丁○○○陳明願供擔保，聲請宣告假執行，經核其勝訴
    部份，核無不合，爰酌定相當之擔保金額宣告之；另本判決
    第1 、3 項原告甲○、己○、乙○○、戊○○、丙○○勝訴
    部分，係所命給付之金額未逾500,000 元之判決，依民事訴
    訟法第389 條第1 項第5 款規定，應依職權宣告假執行，此
    部分雖經原告甲○、己○、乙○○、戊○○、丙○○陳明願
    供擔保請准宣告假執行，惟其聲請不過促請法院職權發動，
    本院無庸就其聲請為准駁之裁判，附此敘明。又被告陳明願
    供擔保免為假執行，經核原告勝訴部分，核無不合，爰酌定
    相當擔保金額宣告之。至於原告敗訴部分，其假執行宣告之
    聲請亦失所附麗，應併予駁回。
十、訴訟費用負擔之依據：民事訴訟法第79條。
中    華    民    國    95    年    11    月    6     日
                  民事第二庭    法  官  陳秋如
以上正本係照原本作成。
如對本判決上訴，須於判決送達後20日內向本院提出上訴狀（需
附繕本）。
中    華    民    國    95    年    11    月    6     日
                                書記官  王秀如


司法院資訊處製作；財團法人民間司法改革基金會備份。
